【裁判字號】    95,竹簡,336
【裁判日期】    950815
【裁判案由】    分割共有物
【裁判全文】
臺灣新竹地方法院民事簡易判決     95年度竹簡字第336號
原      告  甲○○
被      告  乙○○
                        號
上列當事人間請求分割共有物事件，本院於民國95年7月31日辯
論終結，判決如下：
    主  文
一坐落於新竹市○○段第九○一、九○一之一號土地之一七一號
  建物（含如附圖三增建部分建物），如附圖二紅色斜線經保存
  登記部分（面積一層、二層各為58.20平方公尺）及附圖三紅
  色斜線B增建部分（面積一層、二層各為55.29平方公尺），由
  被告取得；如附圖一紅色斜線經保存登記部分（面積一層、二
  層各為58.20平方公尺）及附圖三紅色斜線A增建部分（面積一
  層、二層各為55.29平方公尺），由原告取得。
二訴訟費用由被告負擔二分之一，餘由原告負擔。
    事  實  及  理  由
一被告經合法通知未於言詞辯論期日到場，核無民事訴訟法第
  386條所列各款情形，依原告聲請，由其一造辯論而為判決。
二原告先位主張：坐落新竹市○○段第901、901-1號土地上之
  171 號建物（加強磚造農舍，第一層、第二層面積各為116.4
  平方公尺，如附圖一、二所示）及附屬增建部分（第一層、第
  二層面積各110.58平方公尺），編定為門牌號碼為新竹市○○
  路○段二六二巷一號及二號（以下簡稱系爭建物），本為兩造
  之父所有，嗣由兩造繼承取得所有權各二分之一，並且於繼承
  時約定由被告取得使用房屋稅稅籍編號0000-0000000部分（編
  訂為門牌號碼新竹市○○路○段二六二巷一號及增建部分，即
  附圖二紅色斜線部分及附圖三紅色斜線B部分）、原告取得使
  用房屋稅稅籍編號0000-0000000部分（編訂為門牌號碼新竹市
  ○○路○段二六二巷二號及增建部分，即附圖一紅色斜線部分
  及附圖三紅色斜線A部分）兩造就系爭建物並無不能分割情事
  ，亦未訂立不能分割之契約，且被告未予配合，難以獲得分割
  之協議，爰請求分割系爭土地，並為先位聲明：准將兩造所有
  上開建物予以分割，並以原物分配於兩造。
二備位主張：兩造之父洪石死亡後，兩造及洪石之其他繼承人仍
  書立繼承人遺產分割協議書乙份，其中就系爭建物部分約定由
  兩造各取得所有權二分之一，並約定房屋稅稅籍0000-0000000
  號部分由被告取得，房屋稅稅籍0000-0000000由原告取得。如
  本院認為兩造就系爭建物已有分割之協議，爰請求判命被告依
  據協議內容協同原告向地政機關辦理分割登記，並為備位聲明
  ：被告應協同原告向新竹市地政事務所辦理分割登記，將坐落
  新竹市○○段第901、901-1號土地上之171號建物如附圖一所
  示之部分登記為原告所有。
三被告未曾到庭或提出任何陳述。
四原告主張系爭建物為兩造之父所有，嗣由兩造繼承取得所有權
  各二分之一，並且由被告使用坐落於其繼承取得之土地新竹市
  ○○段第901號之門牌號碼一號之部分（即附圖二紅色斜線部
  分及附圖三紅色斜線B部分，房屋稅稅籍編號0000-0000000）
  ，原告則使用坐落於其繼承取得之土地新竹市○○段第901-1
  號之門牌號碼二號部份（即附圖一紅色斜線部分及附圖三紅色
  斜線A部分，房屋稅稅籍編號0000-0000000）之事實，業據提
  出土地登記謄本二紙、建物謄本乙紙、房屋稅繳款書乙紙、繼
  承人遺產分割協議書乙紙、照片五幀為證，且系爭建物使用情
  形，確如原告所陳，系爭建物各有獨立之出入門戶，並編定獨
  立門牌號碼為新竹市○○路○段262巷1號及2號一節，亦經本
  院至現場履勘，並製有勘驗筆錄為證，而被告未到庭爭執，亦
  未提出書狀答辯或有利証據供本院斟酌，堪信原告之上開主張
  為真實。
五按各共有人得隨時請求分割共有物，但因物之使用目的不能分
  割或契約定有不分割之期限者，不在此限；又共有物之分割依
  共有人協議之方法行之，分割之方法不能協議決定者，法院得
  因依任何共有人之聲請，命為原物或變價分配，民法第823 條
  第1項、第824條第1、2項分別定有明文。系爭建物依其使用目
  的並無不能分割，亦未定有不可分割之特約，惟迄今兩造尚未
  達成協議分割，且原告所提之繼承人遺產分割協議書，僅約定
  依據稅籍分配兩造，但房屋稅籍所為認定之範圍是否及於共有
  物全部實有疑義，尤如附圖三增建部分，是否劃入稅籍課稅範
  圍內，並不明確，因此難認該遺產分割協議書內之約定即為共
  有物分割之協議，充其量僅能作為分管共有建物之協議，因此
  ，不生協議分割之效力，故仍應認兩造間就共有物並未有分割
  之協議。從而，原告依法訴請裁判分割，為有理由，應予准許
  。
六再按法院就共有物為裁判分割時，應斟酌當事人之聲明、應有
  部分之比例與實際分得面積是否相當、共有物之性質、客觀情
  狀、經濟效用及全體共有人之利益公平定之。經查：系爭建物
  於兩造繼承取得所有權各二分之一後，即由被告使用坐落於其
  繼承取得之土地新竹市○○段第901號之門牌號碼一號及增建
  部分（即附圖二紅色斜線部分及附圖三紅色斜線B部分），原
  告則使用坐落於其繼承取得之土地新竹市○○段第901-1號之
  門牌號碼二號及增建部份（即附圖一紅色斜線部分及附圖三紅
  色斜線A部分），且均各有獨立之門戶，本院斟酌上情及當事
  人之聲明、應有部分之比例與實際分得面積是否相當、共有物
  之性質、客觀情狀、經濟效用及全體共有人之利益公平，爰判
  決：坐落於新竹市○○段第901、901-1號之171號建物（含附
  圖三增建部分），如附圖二紅色斜線經保存登記部分部分（一
  層、二層各為58.20平方公尺）及附圖三紅色斜線B增建部分（
  一層、二層各為55.29平方公尺），由被告取得，附圖一紅色
  斜線經保存登記部分（一層、二層各為58.20平方公尺）及附
  圖三紅色斜線A增建部分（一層、二層各為55.29平方公尺），
  由原告取得。
七按當事人提起預備合併之訴，係以先位之訴無理由為停止條件
  ，請求法院就備位之訴為裁判，故法院應就先位之訴先為審判
  ，必待先位之訴無理由時，始得就備位之訴為裁判，最高法院
  85年度台上字第2009號著有判例可參。查原告分割共有物之先
  位之訴業經准許，則履行分割協議之備位之訴，依上所述，本
  院自無庸予以審判，附此敘明。
八末按因共有物分割、經界或其他性質上類似之事件涉訟，由敗
  訴當事人負擔訴訟費用顯失公平者，法院得酌量情形，命勝訴
  之當事人負擔其一部，民事訴訟法第80條之1定有明文。本件
  訴訟結果雖准許分割，惟分割結果對兩造均屬有益，訴訟費用
  不宜單獨命一造負擔，應由兩造依其應有部分比例負擔，較為
  公平，爰命原告負擔一部分，餘由被告負擔。
九訴訟費用之負擔：民事訴訟法第80條之一，判決如主文。
中    華    民    國    95    年    8     月    15     日
                  新竹簡易庭    法  官  黃珮禎
以上正本係照原本作成。
如對本判決上訴，須於判決送達後20日內向本院提出上訴（須按
他造當事人之人數附繕本）。
中    華    民    國    95    年    8     月    15     日
                                書記官  黎秀娟


司法院資訊處製作；財團法人民間司法改革基金會備份。
